【裁判字號】    97,重上更(一),71
【裁判日期】    990706
【裁判案由】    拆屋還地等
【裁判全文】
臺灣高等法院民事判決              97年度重上更(一)字第71號
上  訴  人  甲○○
            己○○
共      同
訴訟代理人  連鳳翔律師
被上訴人    丁○○
訴訟代理人  江淑卿律師
被上訴人    乙○○
            丙○○
共      同
訴訟代理人  阮祺祥律師
被上訴人    庚○
上列當事人間拆屋還地等事件，上訴人對於中華民國94年10月13
日臺灣板橋地方法院93年度重訴字第278號第一審判決提起上訴
，並為訴之追加，經最高法院發回更審，本院於99年6月15日言
詞辯論終結，判決如下：
    主  文
上訴及追加之訴均駁回。
第二審及追加之訴暨發回前第三審訴訟費用由上訴人負擔。
    事實及理由
壹、程序部分：
一、按依民事訴訟法第446條第1項及同法第255條第1項第2款、
    第3款規定，請求之基礎事實同一及擴張或減縮應受判決事
    項之聲明者，在第二審程序得為訴之變更或追加。上訴人在
    原審依民法第767條、第179條規定，請求被上訴人拆屋還地
    予上訴人及其他共有人，及給付相當於租金之不當得利；嗣
    在本院減縮請求給付不當得利之金額，及追加請求被上訴人
    返還土地由上訴人「代為受領」，並追加請求被上訴人丁○
    ○應將坐落台北縣泰山鄉○○段694、704地號土地上，如原
    判決附圖Ａ、Ｃ部分面積27.31平方公尺之建物拆除，將土
    地返還上訴人及其他共有人全體，由上訴人代為受領，並應
    分別給付上訴人相當於租金之不當得利；除減縮聲明部分外
    ，所主張之原因事實均係本於所有權受侵害而為請求，其請
    求之基礎事實同一；被上訴人亦均無異議而為本案之言詞辯
    論，上訴人所為減縮聲明及訴之追加，在程序上核無不合，
    應予准許。
二、又查本件雖原係由上訴人與戊○○共同起訴，嗣戊○○在原
    審撤回起訴；因本件上訴人與戊○○為土地共有人，彼等係
    本於土地所有權之共有人地位共同起訴，而本件土地係登記
    為上訴人與戊○○分別共同，為普通共同訴訟，戊○○撤回
    起訴之效力，不及於其他共同訴訟人（民事訴訟法第55條參
    照）。
三、按訴訟繫屬中為訴訟標的之法律關係，雖移轉於第三人，於
    訴訟無影響，民事訴訟法第254條第1項前段定有明文。經查
    上訴人在本件訴訟繫屬中，於93年8月12日與訴外人徐炎堯
    就本件訴訟標的物其中台北縣泰山鄉○○段695、703地號土
    地訂立買賣契約，並於95年2月24日辦理所有權移轉登記，
    再由徐炎堯移轉所有權與訴外人辛○○（見本院重上卷第2
    宗146-152頁之土地登記簿謄本），然於訴訟無影響。合先
    說明。
貳、實體部分：
一、上訴人聲明：
（一）原判決除減縮部分外廢棄。
（二）被上訴人丁○○應將坐落台北縣泰山鄉○○段（重測前為
      同鄉○○段麻竹坑小段，以下土地重測前均同）695地號
      土地（下稱系爭695地號土地，即重測前86地號土地。以
      下同段土地均稱系爭土地）上，門牌編號台北縣泰山鄉（
      以下省略縣鄉○○○○路2段136巷1號如原判決附圖Ｂ部
      分面積95.43平方公尺之建物拆除，將土地返還上訴人及
      其他共有人全體，由上訴人代為受領（上訴人請求「代為
      受領」部分係訴之追加，以下第三至八項同）；並應分別
      給付上訴人甲○○、己○○各新台幣（下同）13萬7,419
      元，及自起訴狀繕本送達翌日起至清償日止，按年息5％
      計算之利息，暨自93年6月19日起至遷讓返還上開土地之
      日止，按月分別給付上訴人甲○○、己○○各2,290元。
（三）追加：被上訴人丁○○應將坐落系爭694、704地號（即重
      測前60、67地號）土地上，門牌編號明志路2段136巷1號
      如原判決附圖Ａ、Ｃ部分，面積27.31平方公尺之建物拆
      除，將土地返還上訴人及其他共有人全體，由上訴人代為
      受領；並應分別給付上訴人甲○○、己○○各1萬3,109元
      ，及自起訴狀繕本送達翌日起至清償日止，按年息5％計
      算之利息，暨自93年6月19日起至遷讓返還上開土地之日
      止，按月分別給付上訴人甲○○、己○○各218元。
（四）被上訴人乙○○應將坐落系爭694、704地號土地上，門牌
      編號明志路2段136巷3號如原判決附圖Ｄ、Ｅ部分，面積
      98.97平方公尺之建物拆除，將土地返還上訴人及其他共
      有人全體，由上訴人代為受領；並應分別給付上訴人甲○
      ○、己○○各4萬7,506元，及自起訴狀繕本送達翌日起至
      清償日止，按年息5％計算之利息，暨自93年6月19日起至
      遷讓返還上開土地之日止，按月分別給付上訴人甲○○、
      己○○各792元。
（五）被上訴人乙○○應將坐落系爭703地號土地（即重測前86-
      1地號土地）上，如原判決附圖Ｋ部分面積81.53平方公尺
      之建物拆除，將土地返還上訴人及其他共有人全體，由上
      訴人代為受領；並應分別給付上訴人甲○○、己○○各11
      萬7,403元，及自起訴狀繕本送達翌日起至清償日止，按
      年息5％計算之利息，暨自93年6月19日起至遷讓返還上開
      房地之日止，按月分別給付上訴人甲○○、己○○各
      1,957元。
（六）被上訴人丙○○應將坐落系爭695地號土地上，門牌編號
      明志路2段136巷11號如原判決附圖Ｉ部分面積233.85平方
      公尺之建物拆除，將土地返還上訴人及其他共有人全體，
      由上訴人代為受領；並應分別給付上訴人甲○○、己○○
      各33萬6,744元，及自起訴狀繕本送達翌日起至清償日止
      ，按年息5％計算之利息，暨自93年6月19日起至遷讓返還
      上開土地之日止，按月分別給付上訴人甲○○、己○○各
      5,612元。
（七）被上訴人丙○○應將坐落系爭703地號土地上，門牌編號
      明志路2段136巷11號如原判決附圖Ｊ部分面積23.44平方
      公尺之建物拆除，將土地返還上訴人及其他共有人全體，
      由上訴人等代為受領；並應分別給付上訴人甲○○、己○
      ○各3萬3,754元，及自起訴狀繕本送達翌日起至清償日止
      ，按年息5％計算之利息，暨自93年6月19日起至遷讓返還
      上開土地之日止，按月分別給付上訴人甲○○、己○○各
      563元。
（八）被上訴人庚○應將坐落系爭695地號土地上，門牌編號明
      志路2段136巷9號（含廢墟建物及其旁鐵皮屋、棚架），
      如原判決附圖Ｆ、Ｇ、Ｈ部分，面積198.53平方公尺之地
      上物拆除，將土地返還上訴人及其他共有人全體，由上訴
      人代為受領；並應分別給付上訴人甲○○、己○○各28萬
      5,883元，及自起訴狀繕本送達翌日起至清償日止，按年
      息5％計算之利息，暨自93年6月19日起至遷讓返還上開土
      地之日止，按月分別給付上訴人甲○○、己○○各4,765
      元。
（九）願供擔保，請准宣告假執行。
被上訴人丁○○聲明：（一）上訴及追加之訴均駁回。（二）如
受不利之判決，願供擔保請准免為假執行。
被上訴人乙○○、丙○○聲明：（一）上訴駁回。（二）如受不
利之判決，願供擔保請准免為假執行。
被上訴人庚○聲明：（一）上訴駁回。（二）如受不利之判決，
願供擔保請准免為假執行。
二、上訴人起訴主張：系爭695、703地號土地，為伊等及伊等之
    弟戊○○共有，應有部分各1／3；694、704地號土地為伊等
    及伊等之弟戊○○與他人共有，應有部分各1／9。被上訴人
    無正當權源，竟在系爭土地上搭建違章建物居住使用。被上
    訴人丁○○所有明志路2段136巷1號建物占用系爭695地號土
    地如原判決附圖Ｂ部分面積95.43平方公尺、694地號土地如
    原判決附圖Ａ部分面積18.22平方公尺、704地號土地如原判
    決附圖Ｃ部分面積9.09平公尺；被上訴人乙○○所有同巷3
    號建物占用694地號土地如原判決附圖Ｄ部分面積16.83平方
    公尺、704地號土地如原判決附圖Ｅ部分面積82.14平方公尺
    ；被上訴人乙○○另在703地號土地建有如原判決附圖Ｋ部
    分面積81.53平方公尺建物；被上訴人丙○○所有同巷11號
    建物占用695地號土地如原判決附圖Ｉ部分233.85平方公尺
    、703地號土地如原判決附圖Ｊ部分面積23.44平方公尺；被
    上訴人庚○之同巷9號建物占用695地號土地如原判決附圖Ｆ
    部分面積34.94平方公尺、Ｇ部分面積127.14平方公尺、Ｈ
    部分面積36.45平方公尺，並均受有相當於租金之利益。爰
    依民法第767條、第179條規定，求為命被上訴人分別拆除地
    上建物返還占有之土地，由上訴人代為受領，並分別給付不
    當得利，如上訴聲明第二至八項所示之判決。
    被上訴人則以：系爭土地為兩造共同祖先黎清水所有，上訴
    人僅為登記名義人。黎清水之子孫共有七房，被上訴人乙○
    ○與被上訴人丙○○、庚○（丙○○與庚○之父為黎綢）為
    長房，上訴人（父為黎阿義）為三房，被上訴人丁○○（父
    為黎常連）為七房。黎清水之子孫七房於42年間書立鬮分合
    約證書，50年間書立不動產分配協議書，分管系爭土地。被
    上訴人占有使用系爭土地非無權占有等語，資為抗辯。
三、兩造不爭執之事實：
（一）上訴人因分割繼承取得系爭695、703、694、704地號土地
      之所有權。上訴人就系爭695、703地號土地之應有部分各
      為1／3，就系爭694、704地號土地之應有部分各為1／9。
（二）被上訴人丁○○占有使用明志路2段136巷1號建物，坐落
      在系爭695地號土地上如原判決附圖Ｂ部分面積95.43平方
      公尺；另占有系爭694地號、704地號土地如原判決附圖Ａ
      、Ｃ部分建物，面積27.31平方公尺。
（三）被上訴人乙○○占有使用明志路2段136巷3號建物，坐落
      在系爭694、704地號土地上如原判決附圖Ｄ、Ｅ部分，面
      積分別為16.83及82.14平方公尺，另占有坐落在系爭703
      地號土地上如原判決附圖Ｋ部分建物面積81.53平方公尺
      。
（四）被上訴人丙○○占有使用明志路2段136巷11號建物，坐落
      在系爭695、703地號土地上如原判決附圖Ｉ、Ｊ部分，面
      積分別為233.85及23.44平方公尺。
（五）被上訴人庚○占有使用明志路2段136巷9號建物（含鋼架
      遮雨棚及廢墟），坐落在系爭695地號土地上如原判決附
      圖Ｆ、Ｇ、Ｈ部分，面積分別為34.94平方公尺、127.14
      平方公尺、36.45平方公尺。
（六）證據：土地登記謄本、臺北縣新莊地政事務所土地複丈成
      果圖（見原審卷第1宗13-23頁、247-248頁）。
四、上訴人主張被上訴人無權占有系爭土地，本於所有權請求被
    上訴人拆屋還地，被上訴人則以鬮分合約證書及不動產分配
    協議書抗辯彼等係有權占有，關於鬮分合約證書及不動產分
    配協議書是否真正論述如下：
（一）經查兩造均為揖揚公派下黎清水之後代，黎清水育有黎木
      生、黎守英、黎阿義、黎阿樹、黎阿知、黎坤生、黎常連
      七子。上訴人為三房黎阿義之子，長房黎木生之子嗣有被
      上訴人乙○○與黎綢（即黎有財），被上訴人丙○○、庚
      ○為黎綢（黎有財）之子嗣，被上訴人丁○○為黎常連之
      子嗣等情，為兩造所不爭執，並有兩造各自提出所載內容
      相同之揖揚公派下世系表（見原審卷第2宗17頁）、繼承
      系統表（見本院卷2第90-91頁）可憑，堪以認定。
（二）又查證人黎兩成（即六房黎坤生之子）在臺灣板橋地方法
      院檢察署（下稱板橋地檢署）偵查中證稱：「我們每個人
      皆有一份（鬮分合約證書）收執，是父親親自交給我的。
      」，證人黎金塗（即四房黎阿樹之子）證稱：「父親交給
      我時，有告訴我是他們兄弟大家說好的，要如此分割的，
      是42年簽立的。」「（42年的合約書）是真的，我父親說
      每房都有，包括黎阿義應該也有。」關於不動產分配協議
      書，黎金塗亦證稱：「雖於42年有立合約書，但嗣後二房
      黎秀英在部分土地上耕作並建屋，為免日後產生爭執，大
      家又相約訂立此協議書，這份協議書我及甲○○皆有參加
      。」（見92年度發查字第153號偵查卷113-114頁）。證人
      黎新發（即二房黎秀英之孫）、黎榮喜（即五房黎阿知之
      子）亦在板橋地檢署偵查中證稱確有鬮分合約證書，並提
      出以舊式泛黃十行紙書寫之鬮分合約證書與不動產分割協
      議書原本，經檢察官檢視後發還原本，影印第五房黎阿知
      執有之鬮分合約證書及不動產分割協議書封面存卷（見92
      年度偵字第15306號偵查卷35-40頁），有上開卷宗可憑。
      又查被上訴人丁○○提出戊○○於94年1月12日書具之同
      意書，上載系爭土地應屬先祖黎清水所生七子即七房共有
      之土地等語（見原審卷第2宗86頁）；復提出97年12月13
      日所立之土地分割協議書三件，上載略以：各房代表等八
      人，同意依據42年鬮分合約證書及50年不動產分割協議書
      ，將登記於各房名下土地，按鬮分合約證書及不動產分割
      協議書內容分配，進行土地所有權移轉至各房等語，均經
      戊○○簽名蓋章（見本院更(一)卷86-88頁），並經戊○○
      到場證稱：上開同意書及協議書為其所簽名蓋章，系爭土
      地為祖產等語（見本院更(一)卷185頁）。爰參酌證人黎新
      發、黎金塗、黎榮喜、黎兩成分別為二、四、五、六房之
      子嗣，均執有鬮分合約證書及不動產分配協議書各1份，
      並戊○○所為證詞，暨被上訴人在系爭土地上建屋居住，
      早於鬮分合約證書前即已存在，為上訴人所不爭執（見本
      院重上卷第2宗167頁），而黎清水後嗣繁衍眾多，被上訴
      人為不同房之子嗣，在系爭土地上居住已達數十年之久，
      並無任何糾紛，上訴人之被繼承人黎阿義縱不使用土地，
      尚須負擔地價稅賦等，豈有不為爭執之理，惟黎阿義在世
      時均無異議等情，被上訴人抗辯系爭土地係同財共居之財
      產，應屬可採；被上訴人抗辯鬮分合約證書及不動產分配
      協議書為真正，堪以採信。
（三）再查上訴人之母黎黃招治為與被上訴人洽談合建事宜，曾
      於84年4月21日寄發郵局存證信函給被上訴人庚○，上載
      ：有關占用土地返還事宜，「請現占有相關人，攜『不動
      產分配協議書』，於84年4月30日下午2時正，至…協議」
      等語，有該存證信函可參（即原審卷第2宗206頁）。上訴
      人之母黎黃招治既要求被上訴人庚○等占有人攜帶不動產
      分配協議書前往洽談合建事宜，若伊等主張上開協議書非
      真正，應無由上訴人之母要求被上訴人庚○等人攜帶虛偽
      不實之分配協議書與談之理。雖上訴人主張信函係請求返
      還系爭土地，因當時無意間得知「不動產分配協議書」上
      ，蓋有黎阿義之印章，因上訴人未曾見過上開協議書，為
      能協議解決當時現況並了解協議書內容，始要求須攜帶協
      議書云云；然與上開信函記載之文義不符，且上訴人若不
      知有協議書存在，而被上訴人均抗辯有協議書，上訴人若
      向被上訴人要求查看協議書或影印，尚無遭拒之理，應無
      以存證信函要求之理，上訴人所為主張應非可採。被上訴
      人抗辯不動產分配協議書為真正，應屬有據。
（四）又查上訴人與戊○○為合建之事，亦曾於85年11月16日共
      同具名書立同意書，上載：「甲方甲○○、戊○○、己○
      ○等三人土地坐落於台北縣泰山鄉義學村86、86-1地號（
      現為黎阿義名義），今同意給予乙方乙○○、丙○○等二
      人約六十坪土地以補償乙方作為現有建物（台北縣泰山鄉
      ○○路○段136巷3號）及86地號第陸號田地與地上物同意
      拆除…」等語，亦據被上訴人提出上訴人上開同意書為證
      （見原審卷第2宗226頁），該同意書之真正為上訴人所不
      爭執。經查其中所載「86地號第陸號田地」，與不動產分
      配協議書第4條記載：泰山鄉○○段麻竹坑小段86地號之
      土地經拈鬮結果，被上訴人丙○○之父黎綢（即黎有財）
      分得如後記略圖第陸號土地之情形（見原法院卷第1宗91
      頁）相符，被上訴人抗辯不動產分配協議書為真正，堪信
      為真實。
（五）另查不動產分配協議書雖未記載訂約日期，然訂約日期非
      契約之重要且必要之點，對該協議書之真實有效並無影響
      ，上訴人執此否認不動產分配協議書之真正，為不足採。
      另上訴人以不動產分配協議書與鬮分合約證書皆為一人之
      筆跡所書，無相關人親為簽名或捺印，否認上開文書之真
      正云云；惟按依法律之規定，有使用文字之必要者，得不
      由本人自寫，但必須親自簽名；如有用印章代簽名者，其
      蓋章與簽名生同等之效力，民法第3條第1項、第2項定有
      明文，上訴人所為主張，顯屬無據。再查上開文書係分別
      於42年及50年間作成，與上訴人所提其父黎阿義於30年及
      71年間因買賣土地用印之時間已有相當差距，上訴人以不
      動產分配協議書及鬮分合約證書上黎阿義之印文與黎阿義
      於30年及71年間因買賣土地所用印文不符為由，主張不動
      產分配協議書及鬮分合約證書上所用之黎阿義印章係屬偽
      造，亦不足採。另鬮分合約證書上所用之印章固均屬同一
      式之圓形印章，並非黎阿義之印鑑章，惟鬮分合約證書參
      諸證人證詞應可認係真正，已如前述，自難以印章為同一
      式之圓形印章遽以否認鬮分合約證書之真正。
（六）上訴人再主張被上訴人就系爭土地均未曾繳納任何稅款，
      而依鬮分合約證書第11頁載明：「所有官租公課其他稅金
      各分各納」，及不動產分配協議書第6條、第7條約定重測
      前86地號（即系爭695地號）土地應繳之各項稅款由黎守
      英等七人各分擔1／7，重測前13地號（現為484地號）、
      67地號（即系爭704地號）土地應繳之各項稅款由黎守英
      等人各分擔1／12；倘鬮分合約證書及不動產分配協議書
      為真正，自約定作成之翌年起，被上訴人即應按個人分管
      部分繳交公課稅款於黎阿義或上訴人，惟被上訴人均未支
      付公課稅款，所有公課稅款（包括遺產稅、繼承登記費用
      ）均由上訴人之父黎阿義及上訴人自行繳納，被上訴人並
      無負擔分文云云。惟查被上訴人丁○○抗辯伊之父及伊自
      51年起即有繳納登記在黎阿義名下之稅捐，有收據聯可憑
      （見原審卷第2宗246-282頁），上訴人己○○於85年間仍
      執稅單來向被上訴人丁○○收取稅款，亦有稅單可按（見
      同上卷283頁）等語。按關於稅款之繳納，乃被上訴人是
      否依約履行稅款分擔之問題，姑不論兩造所言是否屬實，
      上訴人並不得以被上訴人未繳納稅款為由，遽以否認鬮分
      合約證書及不動產分配協議書之真正。
（七）另上訴人主張倘鬮分合約證書為真正，然黎阿義單獨出售
      重測前99-1至99-6地號土地予黎陳阿勉（被上訴人庚○之
      媳）等人，已與鬮分合約證書之約定相牴觸，惟其餘六房
      27年來卻無異議，顯然鬮分合約書不實；被上訴人亦未如
      不動產分配協議書之約定，將重測前13、60地號編號七部
      分之土地交付予黎阿義，顯然不動產分配協議書亦非真正
      云云；惟查此部分亦屬是否依約履行之問題，不得以此遽
      以否認鬮分合約證書及不動產分配協議書之真正。
（八）上訴人又另以長房黎木生、四房黎阿樹業已分別出養予宗
      族黎興溪、黎興丁為嗣，且四房之子孫已記載於黎興丁族
      下，並繼承黎興丁之遺產，依台灣民事習慣及當時相關判
      例解釋，咸認已出養之養子，對其相生家庭之財產無繼承
      權，遑論可與其他繼承人同為父祖家產之鬮分為由，否認
      鬮分合約證書之真正。惟依兩造提出之揖揚公派下世系表
      所載，黎木生仍在黎清水派下留有名號，而黎興溪名下除
      黎木生外，並無其他子嗣，足見被上訴人抗辯黎木生過房
      於黎興溪，其目的應在祭祀，而不在出嗣；被上訴人乙○
      ○在偵查中亦陳稱「黎木生還有給黎興溪當兒子，掃墓時
      ，我也要祭拜黎興溪」等語（見92偵字第15306號偵查卷
      22 頁），及黎綢、乙○○出生時戶籍仍在黎清水戶內可
      明（見原審卷第2宗42-47頁），被上訴人抗辯黎木生過繼
      至黎興溪派下，並不影響其原有在黎清水派下之權益，應
      屬有據。至四房黎阿樹雖因出養予黎興丁為養子而對本生
      家之財產無繼承權，但因仍有本生家鬮分財產時，對出養
      人酌給財產之例（見台灣民事習慣調查報告第398頁），
      且各房代表既均在鬮分合約證書上蓋印，即可證明黎阿樹
      參與析分家係經其餘各房代表同意，準此，自難以黎阿樹
      有出養之事實而否認系爭鬮分合約證書之真正。
五、關於上訴人請求被上訴人拆除系爭土地上之地上物返還土地
    ，由上訴人代為受領，並給付不當得利部分：
（一）關於被上訴人丁○○占有部分：
      經查被上訴人丁○○係占有原判決附圖Ａ、Ｂ、Ｃ部分，
      其中Ａ部分坐落系爭694地號即重測前60-4地號土地面積
      18.22平方公尺，Ｂ部分坐落系爭695地號即重測前86地號
      土地面積95.43平方公尺，Ｃ部分坐落系爭704地號即重測
      前67地號土地面積9.09平方公尺；而依鬮分合約證書記載
      ：重測前86番（即地號，下同）田長次三四五六七房各應
      得七分之一，重測前60番田長次三四五六七房各應得十二
      分之一，重測前67番建物敷地長次三四五六七房各應得十
      二分之一（見原審卷第1宗82-83頁）；依重測前60地號土
      地面積4497平方公尺（見原審卷第2宗185頁）、系爭695
      地號土地面積1513.69平方公尺（見原審卷第1宗13頁）、
      系爭704地號土地面積755.73平方公尺計算，被上訴人丁
      ○○所占有之土地並未逾上開分得之比例，應屬有權占有
      。從而上訴人請求被上訴人丁○○拆屋還地並給付不當得
      利，應屬無據。
（二）關於被上訴人乙○○占有部分：
    1.關於被上訴人乙○○占有原判決附圖Ｄ、Ｅ部分，經查鬮
      分合約證書記載：批明房屋地上建物大廳公共長房拈得右
      畔護厝後貳間等語（見原審卷第1宗85頁），而被上訴人
      乙○○（為長房）占有原判決附圖Ｄ、Ｅ部分，經本院赴
      現場勘驗結果，堪認與上開「右畔護厝後」之記載相符，
      並為上訴人所不爭執（見本院更(一)卷93頁），被上訴人乙
      ○○此部分應屬有權占有。從而上訴人就此部分請求被上
      訴人丁○○拆屋還地並給付不當得利，應屬無據。
    2.關於被上訴人乙○○占有原判決附圖Ｋ部分，經查依鬮分
      合約證書前言之後第一項記載：「新莊郡新莊街義學字麻
      竹坑八六番山林貳分八毛貳系」（按此處「八六番」係「
      八六番之一」之誤，此觀諸重測前86-1地號土地面積即為
      貳分八毛貳系(見原審卷第1宗103頁之土地登記簿謄本記
      載)，及次頁重複記載「八六番」即明）長次三四五六七
      房各應得七分之一（見原審卷第1宗82頁），該重測前86-
      1地號即系爭703地號土地面積1830.57平方公尺，而被上
      訴人乙○○占有原判決附圖Ｋ部分面積81.53平方公尺，
      並未逾上開分得之比例，應屬有權占有。從而上訴人就此
      部分請求被上訴人乙○○拆屋還地並給付不當得利，應屬
      無據。
（三）關於被上訴人丙○○占有部分：
      關於被上訴人丙○○占有原判決附圖Ｉ、Ｊ部分，被上訴
      人丙○○抗辯伊係依鬮分合約證書所載：新莊郡新莊街義
      學字麻竹坑八六番田壹分玖厘毛糸，長次三四五六七
      房各應得七分之一（見原審卷第1宗82頁背面），及不動
      產分配協議書第4條約定，黎綢分得該協議書附圖重測前
      86地號土地編號第六號之土地，即由黎綢占有並在其上興
      建鐵皮屋，嗣由被上訴人丙○○繼承等語。經查依鬮分合
      約證書記載：重測前86番田長次三四五六七房各應得七分
      之一（見原審卷第1宗82頁背面），又依不動產分配協議
      書第4條約定，黎綢分得該協議書附圖重測前86地號土地
      編號第六號之土地，而上訴人之父黎阿義則分得編號七部
      分，以田坎為界（見原審卷第1宗91頁），而原判決附圖
      Ｉ、Ｊ部分即明志路2段136巷11號建物並未逾越田坎，有
      照片可憑（見原審卷第1宗237頁）；另查依鬮分合約證書
      記載，重測前86-1地號土地長次三四五六七房各應得七分
      之一（見原審卷第1宗82頁），有如前述，被上訴人丙○
      ○所有原判決附圖Ｊ部分縱占有系爭703地號（即重測前
      86地號）土地，亦難認係無權占有。從而上訴人就此部分
      請求被上訴人丙○○拆屋還地並給付不當得利，應屬無據
      。
（四）關於被上訴人庚○占有部分：
      關於被上訴人庚○占有原判決附圖Ｆ、Ｇ、Ｈ部分，被上
      訴人庚○抗辯伊為黎綢之次女，所占有之房屋係土角厝，
      於鬮分合約證書製作前即由兩造之先人興建存在，既為當
      時土地所有權人興建，地上房屋即非無權占有等語。經查
      依前述鬮分合約證書及不動產分配協議書之記載，雖未能
      認黎綢分得上開地上物所在之土地（按系爭695地號土地
      即重測前86地號土地，黎綢係分得不動產分配協議書附圖
      第六號土地，即相當於原判決附圖Ｉ部分，已如前述），
      惟原判決附圖Ｆ、Ｇ、Ｈ部分之主體係土角厝，為上訴人
      所不爭執，被上訴人庚○抗辯伊所為占有係延續先人之占
      有，堪以採信。按原判決附圖Ｆ、Ｇ、Ｈ部分之主體，既
      係於鬮分合約證書製作前即已興建存在，被上訴人庚○抗
      辯上開地上物係經當時土地所有權人同意興建而為占有，
      堪信為真實。從而上訴人就此部分請求被上訴人庚○拆屋
      還地並給付不當得利，應屬無據。另關於上開同意興建地
      上物，上訴人得否依其他法律關係對被上訴人庚○主張權
      利，乃屬另一問題，附此敘明。
六、綜上所述，被上訴人依鬮分合約證書及不動產分配協議書之
    約定而得占有使用系爭土地，應非屬無權占有。上訴人主張
    被上訴人無權占有系爭土地，本於所有權，請求被上訴人應
    分別將如其聲明所示之建物拆除，返還土地，並給付相當於
    租金之不當得利，為無理由，不應准許；其假執行之聲請亦
    失所依據，應併予駁回。原審就上訴人上開請求不應准許部
    分為上訴人敗訴之判決及駁回其假執行之聲請，並無不合；
    上訴意旨指摘原判決此部分不當，求予廢棄改判，為無理由
    。上訴人追加之訴為無理由，應予駁回。
七、兩造其餘之攻擊或防禦方法及未經援用之證據，經本院斟酌
    後，認為均不足以影響本判決之結果，無逐一詳予論駁之必
    要。併此敘明。
八、據上論結，本件上訴及追加之訴均為無理由，依民事訴訟法
    第449條第1項、第78條、第85條第1項前段，判決如主文。
中    華    民    國    99    年    7     月    6     日
                      民事第八庭
                        審判長法  官  劉勝吉
                              法  官  蘇芹英
                              法  官  鄭威莉
正本係照原本作成。
如不服本判決，應於收受送達後20日內向本院提出上訴書狀，其
未表明上訴理由者，應於提出上訴後20日內向本院補提理由書狀
（均須按他造當事人之人數附繕本）上訴時應提出委任律師或具
有律師資格之人之委任狀；委任有律師資格者，另應附具律師資
格證書及釋明委任人與受任人有民事訴訟法第466條之1第1項但
書或第2項（詳附註）所定關係之釋明文書影本。如委任律師提
起上訴者，應一併繳納上訴審裁判費。
中    華    民    國    99    年    7     月    8     日
                              書記官  李垂福
附註：
民事訴訟法第466條之1（第1項、第2項）：
對於第二審判決上訴，上訴人應委任律師為訴訟代理人。但上訴
人或其他法定代理人具有律師資格者，不在此限。
上訴人之配偶、三親等內之血親、二親等內之姻親，或上訴人為
法人、中央或地方機關時，其所屬專任人員具有律師資格並經法
院認為適當者，亦得為第三審訴訟代理人。

司法院資訊處製作；財團法人民間司法改革基金會備份。
